【裁判字號】    97,簡上,92
【裁判日期】    980225
【裁判案由】    債務人異議之訴等
【裁判全文】
臺灣屏東地方法院民事判決              97年度簡上字第92號
上  訴  人  乙○○
訴訟代理人  甲○○
被上訴人    丙○○
訴訟代理人  丁○○
上列當事人間債務人異議之訴事件，上訴人對於中華民國97年8
月26日本院屏東簡易庭97年度屏簡字第355 號第一審判決提起上
訴，本院於98年2月11日言詞辯論終結，判決如下：
    主      文
上訴駁回。
第二審訴訟費用由上訴人負擔。
    事 實 及 理 由
一、上訴人經合法通知未於最後言詞辯論期日到場，核無民事訴
    訟法第386 條所列各款情形，乃依被上訴人聲請，准由其一
    造辯論而為判決。
二、上訴人於原審起訴主張：被上訴人聲請本院97年度執字第70
    21號強制執行事件中所據之執行名義，即本院93年度票字第
    26 33 號裁定之本票債權（下稱系爭本票），係上訴人於民
    國90年3 月間因借貸同額新臺幣（下同）70萬元之借款（下
    稱系爭借款）所簽發，上訴人並將所有坐落屏東縣麟洛鄉○
    ○段197 之1 地號土地連同其上同段30建號即門牌號碼屏東
    縣麟洛鄉○○街55號2 層樓鋼筋混凝土造房屋（下稱系爭土
    地與建物）設定債權額100 萬元之抵押權予被上訴人及訴外
    人藺蘇金連，上開債權額被上訴人為70萬元，訴外人藺蘇金
    連則為30萬元。而系爭本票當初並未約定利息，上訴人自90
    年3 月起至91年9 月間已多次匯款入被上訴人在臺灣銀行潮
    州分行所開帳戶共達42萬元，所以系爭借款債權原主張僅剩
    28 萬 元尚未清償，嗣於審理中自認系爭借款本金均尚未清
    償，先前匯款之金額是為償還系爭借款之利息。而被上訴人
    執該執行名義對於上訴人所有系爭土地與建物強制執行，顯
    已超過債權額甚多，爰提起債務人異議之訴，請求被上訴人
    不得以持有之本院93年度票字第2633號裁定，對上訴人強制
    執行，並撤銷上開執行事件對被上訴人所有系爭土地與建物
    所為之執行程序等語，並於本院聲明：(一)確認本院97年執字
    第7021號清償票款強制執行事件，被上訴人持有以上訴人為
    相對人之本院93年度票字第2633號民事裁定所示本票債權，
    於超過28萬元部分之債權不存在。(二)本院97年度執字第7021
    號清償票款強制執行事件執行程序，予於上訴人清償前項28
    萬元債權之同時對上訴人所有坐落屏東縣麟洛鄉○○段197
    之1 地號土地連同其上同段30建號即門牌號碼屏東縣麟洛鄉
    ○○街55號房屋所為強制執行程序應予撤銷。
三、被上訴人則以：系爭本票與系爭土地與建物上所設定抵押債
    權並非同一債權，系爭本票是當初借款時，兩造約定1 個月
    還款期限，如未依約定期限還款時，應負擔違約金而簽發，
    並非為系爭借款而簽發。至於上訴人所匯款金額僅收到25萬
    元，並非42萬元，且該匯款是為繳納100 萬元抵押借款之違
    約金，亦非償還系爭借款本金或是利息。至於上訴人所稱第
    1 筆90年3 月20日1 萬4 千元是為了給付高新銀行設定抵押
    300 萬之登記費，申請資料費及代書費共14,080元，因此才
    匯1 萬4 千元。至於上訴人其餘主張各筆，沒有意見。另外
    在91年9 月6 日尚有一筆5 千元是償還金額，上訴人亦未列
    入。而系爭借款借用之初曾經簽發借用憑證，不需再簽系爭
    本票，而上訴人之系爭借款均尚未償還，被上訴人據此而對
    系爭土地與建物為強制執行，以求債權能受償，並無不當，
    上訴人之訴顯無理由而應駁回等語。並於本院聲明：上訴駁
    回。
四、本件原審對於上訴人之請求，判決被上訴人勝訴。上訴人以
    上陳70萬元本票債權固係設定上陳麟孝段179 地號土地連同
    地上建物之同額70萬元抵押權，惟被上訴人就該70萬元本票
    債權聲請強制執行時，均無請求利息，足證非清償利息。從
    而上訴人於原審表示給付利息，是與實情不符；另由原審判
    決所認判決事實及理由欄四之(一)可知是屬清償本金，非清償
    利息，亦非清償違約金等語對原審表示不服，並求為廢棄原
    判決，並聲明為：(一)原判決廢棄。(二)確認鈞院97年度執字第
    7021號強制執行事件，被上訴人所憑執行名義臺灣屏東地方
    法院93年度票字第2633號民事執行債權，於超過新臺幣28萬
    元部分不存在。(三)鈞院97年度執字第7021號強制執行事件，
    請准上訴人清償上陳所欠28萬元債權時，將上訴人所有坐落
    屏東縣麟洛鄉○○段197-1 地號，建，面積237.52平方公尺
    土地全部，及地上建物（建號麟洛鄉○○段30建號，門牌屏
    東縣麟洛鄉○○街55號），二層樓鋼筋混凝土造房屋，1 樓
    層：133. 30 平方公尺，2 樓層：13 3.30 平方公尺，合計
    ：266.60平方公尺及屋頂突出物：8.12平方公尺全部所為強
    制執行程序撤銷。
五、兩造不爭執之事實：
  (一)上訴人於90年3 月間向被上訴人借款70萬元之本金債權尚未
    償還。
  (二)上訴人將其所有坐落屏東縣麟洛鄉○○段197 之1 地號土地
    連同其上同段30建號即門牌號碼屏東縣麟洛鄉○○街55號房
    屋即系爭土地及建物，設定債權額100 萬元之抵押權予被上
    訴人及藺蘇金連，其中被上訴人為70萬元，藺蘇金連為30萬
    元。
  (三)系爭土地與建物現為被上訴人以本院97年度執字第7021號強
    制執行中，被上訴人持系爭本票向本院聲請准許強制執行之
    裁定，並持以作為上述強制執行事件之執行名義。
  (四)被上訴人在台灣銀行潮州分行所開帳戶內，上訴人曾於90年
    3 月20日以張昭英名義匯入1 萬4 千元，7 月12日匯入7 萬
    5 千元，10月26日匯入3 萬元，91年1 月8 日匯入2 萬5 千
    元，同年4 月29日匯入1 萬元，同年5 月21日匯入5 千元，
    同年10月7 日匯入5 千元，同年11月29日匯入1 萬元，92年
    7 月18日張昭英匯入7 千元，同年7 月24日徐佳惠匯入3 千
    元，93年5 月18日甲○○票入2 萬元，被上訴人之子丁○○
    曾於95年至96年間至於上訴人訴訟代理人之家中向上訴人訴
    代母親拿取現金3 次，金額分別為2 萬、1 萬元、5 千元。
    共285,000元。
六、本件兩造主要之爭點為系爭本票簽發之原因關係係究竟是為
    借貸之用，或是違約金之約定？茲分述見解如下：
  (一)按當事人主張有利於己之事實者，就其事實有舉證之責任。
    但法律別有規定，或依其情形顯失公平者，不在此限。民事
    訴訟法第277 條定有明文。上訴人於原審主張系爭本票是為
    借款之用而簽發，被上訴人否認之，並抗辯是為違約金保證
    而簽發，則被上訴人應就是為保證違約金簽發之有利事實負
    舉證之責任。而查，兩造所不爭執之抵押權設定契約書或系
    爭土地或建物之謄本上均載明系爭借款之違約金約定是「按
    每月依百分之三計算」等語，有土地登記謄本、建物登記謄
    本等在卷可稽，顯然兩造關於系爭借款已有違約金之約定，
    再參以系爭土地與建物上亦記載抵押權存續期間為90年3 月
    26 日 至同年4 月26日，顯見兩造間之系爭借款已約定償還
    1 個月之償還期間，有上開謄本可參，倘上訴人簽發系爭本
    票是為違約金而簽寫，於違約事由尚未發生及金額多少均未
    明確之情狀下，即簽發與借款同額之本票，顯違常情，亦與
    上述違約金條款不符；反觀上訴人主張系爭本票之面額為70
    萬元，與系爭借款金額恰相符合，且與系爭土地與建物之抵
    押權設定時間90年3 月27日接近，其主張是為擔保系爭借款
    而簽發較符常理；此外，上訴人既已否認簽發系爭本票是違
    約金之約定，而被上訴人對於系爭本票是違約金保證而簽發
    之事仍未能證明屬實，則此部分抗辯即無可採，原審判斷並
    無不合。
  (二)上訴人主張被上訴人就該70萬元本票債權聲請本院93年度票
    字第2633號裁定及97年度執字第7021號強制執行，均無請求
    利息，及上訴人在前之清償係不定期、不按月、不按年之不
    等給付等語，並無從遽認即非清償利息；另觀諸原審判決事
    實及理由欄四之(一)，並非上訴人所指稱之本件清償屬清償本
    金之認定，而應屬系爭本票簽發原因之判斷。上訴人復未提
    出其他證據以實其說，上訴人所言顯不足採。
七、綜上所述，上訴人以系爭本票債權部分已不存在為由，請求
    確認被上訴人持有以上訴人為發票人之系爭本票債權，於超
    過28萬元部分不存在，及依強制執行法第14條第2 項規定，
    請求撤銷本院97年度執字第7021號強制執行事件之強制執行
    程序，洵屬無據。原審此部分為上訴人敗訴之判決，理由雖
    有不同，但結論並無二致。上訴意旨猶執前詞，指摘原判決
    不當，求予廢棄改判，為無理由，應予駁回。
八、本件事證已臻明確，兩造其餘主張、陳述及所提證據，經審
    酌與本院前揭判斷不生影響，毋庸再予審酌，併此敘明。
九、據上論結，本件上訴為無理由，依民事訴訟法第436 條之1
    第3 項、第449 條第1 項、第385 條第1 項前段、第78條，
    判決如主文。
中    華    民    國    98    年    2     月    25    日
             民事第二庭  審判長法      官  張世賢
                               法      官  胡晏彰
                               法      官  羅森德
以上為正本，係照原本作成。
本判決不得上訴。
                               書  記  官  蘇小雅
中    華    民    國    98    年    2     月    25    日


司法院資訊處製作；財團法人民間司法改革基金會備份。
